臺灣苗栗地方法院刑事判決　　　　　　 100年度簡上字第15號
上　訴　人
即　被　告　鄧友淵
選任辯護人　許哲嘉律師
上列上訴人即被告因傷害案件，不服本院中華民國99年12月29日
99年度苗簡字第1164號第一審簡易判決（檢察官聲請簡易判決處
刑案號：99年度偵字第5738號、第5991號），提起上訴，本院管
轄之第二審合議庭認本件不應以簡易判決處刑，改依通常程序審
理，並自為第一審判決如下：
    主  文
原判決撤銷。
鄧友淵無罪。
    理  由
一、聲請簡易判決處刑意旨略以：上訴人即被告（下稱被告）鄧
    友淵為告訴人徐佳琳之夫，二人間具有家庭暴力防治法第3
    條第1 款所定之配偶之家庭成員關係，育有鄧宇翔、鄧嵐聿
    一對子女。被告於民國99年8 月20日晚上8 時許，在苗栗縣
    頭份鎮○○路690 巷2 弄45衖28號居處，欲帶兩名子女南下
    高雄觀看「巧虎」大型舞台劇表演，惟徐佳琳不同意並阻擋
    在上揭居處樓梯與被告發生口角。詎被告欲強行通過，竟基
    於傷害之犯意，以雙手將徐佳琳推倒，致徐佳琳重心不穩滾
    落樓梯，而受有頸部後側紅腫、背部疼痛、紅腫、兩手肘、
    手腕擦挫傷、兩腳後跟擦挫傷之傷害，因認被告涉有刑法第
    277 條第1 項傷害罪嫌等語。
二、按犯罪事實應依證據認定之，無證據不得認定犯罪事實；不
    能證明被告犯罪或其行為不罰者，應諭知無罪之判決，刑事
    訴訟法第154 條第2 項、第301 條第1 項分別定有明文。次
    按事實之認定，應憑證據，如未能發現相當證據，或證據不
    足以證明，自不能以推測或擬制之方法，以為裁判之基礎；
    又認定犯罪事實所憑之證據，雖不以直接證據為限，間接證
    據亦包括在內，然而無論直接或間接證據，其為訴訟上之證
    明，須於通常一般之人不致有所懷疑，而得確信其為真實之
    程度者，始得據為有罪之認定；再認定不利於被告之事實，
    須依積極證據，苟積極證據不足為不利於被告事實之認定時
    ，即應為有利於被告之認定，更不必有何有利之證據（最高
    法院40年台上字第86號、76年台上字第4986號及30年上字第
    816 號判例意旨可資參照）。又按告訴人之告訴，係以使被
    告受刑事訴追為目的，是其陳述是否與事實相符，仍應調查
    其他證據以資審認；又被害人之陳述如無瑕疵，且就其他方
    面調查又與事實相符，固足採為科刑之基礎，倘其陳述尚有
    瑕疵，而在未究明前，遽採為論罪科刑之根據，即難認為適
    法（最高法院52年台上字第1300號、61年台上字第3099號判
    例可資參照）。
三、公訴人認被告鄧友淵涉犯上開傷害罪嫌，無非係以告訴人徐
    佳琳之指述、證人鄧宇翔之證述、財團法人為恭紀念醫院受
    理家庭暴力事件驗傷診斷書、告訴人與證人鄧宇翔私下對話
    之錄音光碟譯文、現場照片等為其主要論據。訊據被告鄧友
    淵堅詞否認有何傷害犯行，辯稱：伊沒有用手推告訴人，當
    時伊雙手都有拿東西，告訴人在樓梯擋住伊的去路並對伊拉
    扯，伊一直要閃過告訴人的身旁，告訴人在伊要側身閃過時
    ，自己就往後退，因為樓梯很小，告訴人自己不慎跌落等語
    。
四、證據能力部分：
  (一)告訴人徐佳琳於警詢所為之陳述及於檢察事務官調查中所為
    之陳述，暨告訴人與證人鄧宇翔私下對話之錄音譯文內容，
    均屬被告以外之人於審判外之陳述，且未有何例外得有證據
    能力規定之適用，被告及辯護人復否認該等陳述之證據能力
    ，是前揭傳聞證據自不得作為證明被告有罪之依據。惟作為
    彈劾證據使用之傳聞證據，因非用於認定犯罪事實之基礎，
    不受傳聞法則之拘束。因此，被告以外之人於審判外之言詞
    或書面陳述，得以之作為彈劾證據，用來爭執或減損被告、
    證人或鑑定人陳述之證明力（最高法院97年度台上字第6321
    號判決意旨參照）。是前揭本院認為無證據能力之審判外陳
    述，仍得以之作為彈劾證據來引用，合先敘明。
  (二)又告訴人徐佳琳於本院家事法庭之陳述，雖非以證人身分所
    為而未經具結，然按刑事訴訟法第158 條之3 規定：「證人
    、鑑定人依法應具結而未具結者，其證言或鑑定意見，不得
    作為證據。」所謂「依法應具結而未具結者」，係指檢察官
    或法官依刑事訴訟法第175 條之規定，以證人身分傳喚被告
    以外之人（證人、告發人、告訴人、被害人、共犯或共同被
    告）到庭作證，或雖非以證人身分傳喚到庭，而於訊問調查
    過程中，轉換為證人身分為調查時，此時其供述之身分為證
    人，則檢察官、法官自應依本法第186 條有關具結之規定，
    命證人供前或供後具結，其陳述始符合第158 條之3 之規定
    ，而有證據能力。若檢察官或法官非以證人身分傳喚到庭為
    訊問時，其身分既非證人，即與「依法應具結」之要件不合
    ，縱未命其具結，純屬檢察官或法官調查證據職權之適法行
    使，當無違法可言。又前揭非以證人之身分在審判中之陳述
    筆錄，倘該被告以外之人已經法院以證人身分傳喚到庭並經
    具結作證，且由被告為反對詰問，該未經具結之陳述筆錄因
    屬審判上之陳述，自有證據能力；若係在另案法官面前作成
    之陳述筆錄，本質上亦屬傳聞證據，自得依本法第159 條之
    1 第1 項之規定，認有證據能力。不能因陳述人未經具結，
    即一律適用本法第158 條之3 之規定，排除其證據能力（最
    高法院97年度台上字第2175號判決參照）。依上說明，告訴
    人徐佳琳於本院審理時，業經法院以證人身分傳喚到庭並經
    具結作證，且由被告為反對詰問，則告訴人徐佳琳於本院家
    事法庭之陳述，自得依刑事訴訟法第159 條之1 第1 項之規
    定，認有證據能力。
  (三)再按現行刑事訴訟法為保障被告之反對詰問權，排除具有虛
    偽危險性之傳聞證據，以求實體真實之發見，於該法第159
    條第1 項明定被告以外之人於審判外之言詞或書面陳述，除
    法律有規定者外，不得作為證據。而刑事訴訟法第159 條之
    1 至第159 條之4 有傳聞法則之例外規定，且被告以外之人
    於審判外之陳述，雖不符前4 條之規定，而經當事人於審判
    程序同意作為證據，法院審酌該言詞陳述或書面陳述作成時
    之情況，認為適當者，亦得為證據；當事人、代理人或辯護
    人於法院調查證據時，知有第159 條第1 項不得為證據之情
    形，而未於言詞辯論終結前聲明異議者，視為有前項之同意
    ，刑事訴訟法第159 條之5 定有明文。以下所引用之其餘被
    告以外之人於審判外之陳述（含書面陳述），業經本院於準
    備程序及審理時予以提示並告以要旨，且各經檢察官、被告
    及辯護人表示意見，迄於言詞辯論終結前，均未主張有刑事
    訴訟法第159 條第1 項不得為證據之情形，是應視為同意作
    為證據，且經本院審酌後，無取得證據違法、欠缺供述之任
    意性或證據證明力顯然偏低等不適當之情形，認均有證據能
    力。
五、經查：
  (一)證人即告訴人徐佳琳就本件案發情形，固於本院審理時具結
    證稱略以：99年8 月20日晚上，被告執意要將兒女帶回高雄
    看「巧虎」，伊乃與被告發生爭執，被告收好行李後要下樓
    ，伊當下就阻擋被告的路，伊擋在3 樓要往2 樓的樓梯口，
    被告試圖要跨越手扶欄杆，伊雙手撐住牆壁和樓梯扶手，被
    告用單手推伊胸前位置，伊站不穩而掉落3 個階梯到轉角平
    台處，因此受傷，被告推伊時手上沒有拿東西，被告約於99
    年4 月20日對伊提起離婚訴訟，並於100 年3 月間雙方正式
    協議離婚，案發當時被告一直要從細縫中走，伊就阻擋被告
    ，被告也有用手肘要移開伊身體，伊不要被告把兒女帶走，
    因為伊怕被告不帶回來，卷內所附由被告提出之錄音譯文（
    如5738號偵卷第46-47 頁）大致就是當時的對話經過，案發
    地點之樓梯每階大約長1 公尺、寬30公分，伊覺得被告是惱
    羞成怒而推伊，不是無意識地要將伊撥開等語（見本院100
    簡上15號卷第53-64 頁），核與告訴人徐佳琳於本院家事法
    庭之陳述內容大致相同（見5738號偵卷第70頁），並有、財
    團法人為恭紀念醫院受理家庭暴力事件驗傷診斷書1 份在卷
    可稽（見同偵卷第23-24 頁）。
  (二)然查，告訴人前於警詢中對其摔落之過程，陳稱係被告使用
    雙手將伊推倒，致伊滾下樓梯等語（見5738號偵卷第18頁）
    ；嗣於檢察事務官詢問時，陳稱係被告用雙手掌，撞伊跌下
    樓梯等語（見同偵卷第66頁），此均與告訴人於本院前開證
    稱：被告以單手推伊乙節有所不符，其陳述非無瑕疵。此外
    ，本件於99年8 月20日案發時，適為被告與告訴人離婚訴訟
    進行期間，如被告在此期間有惡意傷害告訴人之行為，難免
    將對其離婚訴訟之成敗或子女監護權之歸屬發生重大影響，
    而被告在與告訴人發生爭執之過程，亦有拍攝照片並全程錄
    音，此亦有被告提出之現場照片及錄音譯文附卷可憑（見同
    偵卷第33-58 頁）。則被告在明知自己已全程錄音存證之情
    況下，何以仍會基於傷害之犯意，出手將告訴人推下樓梯，
    而留下對自己不利之證據，此實令人生疑。
  (三)復由告訴人徐佳琳、公訴人及被告均不爭執其真實性之下列
    錄音譯文內容（見5738號偵卷第46-47 頁）：
    被告：請妳不要擋在我門口，我不想要碰到妳，聽妳講妳也
          不想要碰到我，噢... 歹細...
    徐佳琳：你不要帶小朋友走。
    被告：我要出去，拜託，請妳走開。
    徐佳琳：請你不要帶小朋友走，請你不要帶小朋友走。
    被告：請妳不要擋在我的門口，好不好？
    徐佳琳：我拜託你、我求求你，你不要帶小朋友走... 你不
            用推我。
    被告：我要出去，我為什麼... 我沒有推妳喔，不好意思
          ...徐小姐... 妳把路圍起來，這是什麼意思。
    徐佳琳：你不要帶小朋友走。
    被告：關起來，電燈關起來，門關起來，啊，你們的外套。
    徐佳琳：你不要帶小朋友走，小朋友在這邊，你不要這樣子
            用。
    被告：我要過去。
    徐佳琳：拜託你、我求求你、我求求你。
    被告：我要過去啦。
    徐佳琳：我求求你，你不用這樣子推我，你不用這樣子擠我
            。
    被告：ㄟ... 你媽媽怎麼把我的路擋住了，怎麼這樣子，我
          兩隻手都拿東西，啊... 她還把我擋住了，啊... 等
          一下又要說我對她動手了，真的是很奇怪（台語）。
    大女兒：我幫你拿（台語）。
    被告：ㄟ...
    徐佳琳：你不用踩我，你不用來對面，幹麻啦...
    被告：我要過去，妳到底要幹麻啦...
    徐佳琳：我要阻止你帶小朋友，從我身邊帶走。
    被告：我要下去。
    徐佳琳：你不用...你不用推我...你不用推我...你不用推我
            。
    被告  ：妳...妳幹麻啦...
    徐佳琳：你不用推我...你不用推我...這樓梯...等一下跌倒
            。
    被告  ：我要下去...為什麼不行啦...
    徐佳琳：你不要帶小朋友走。
    被告：你去...你去...你去用小朋友...你去。
    徐佳琳：你不要帶小朋友走。
    被告：ㄟ...ㄟ...妳不要拉我喔...妳不要拉我喔。
    徐佳琳：我管你... 我都站在這裡... 你不用這樣子... 你
            不要用我第二次...你不要帶小朋友走。
    被告：請妳讓開一點好不好？成熟一點好不好？
    徐佳琳：小朋友在這邊看你，你不要這樣子弄我好不好，我
            求求你好不好？
    被告：妳把路擋住，然後我要過去，妳又說不要讓小朋友...
    徐佳琳：你要讓...你要讓小朋友...你要...拜託你好不好？
    被告：妳真的很厲害（台語），妳真的很厲害吶。
    徐佳琳：拜託你不要帶小朋友走啦。
    被告：我要過去，妳自己管好妳自己的事情喔，我一定會帶
          小...
    徐佳琳：不要推我...不要推我...
    被告：我沒有推妳，我要過我的路，請妳不要...
    徐佳琳：你不用推我...
    被告：啊啊... 歹細... 歹細... 來... 妳... 來... 妳擋
          我看看吶，請妳擋... 妳再擋。
    大女兒：弟弟... 坐坐好不好？
    小兒子：好。
    被告：妳擋一下好不好？
    徐佳琳：請你不要帶小朋友走... 請你不要帶小朋友走...
            你在錄影是啊？沒關係啊... 沒關係啊... 你錄啊
            ... 你推我... 是你推我的喔
    被告：我要... 這樣就... 這樣就推妳喔... 噢... 真是受不
          了... 好... 那我扶妳... 我扶妳... 我扶妳。
    徐佳琳：你不要再推我... 啊... （開始哭）
    被告：我沒有推妳喔... 妳搞清楚喔...
    徐佳琳：你不用這樣子...在小朋友面前不用這樣子。
    被告：妳不要這樣子演... 我跟妳說... （之後被告與告訴
    人爭執，及告訴人打電話報警過程均省略）
    依上開對話內容，被告有表明其雙手均拿東西，被告之女兒
    亦表示要幫被告拿，足見被告於本院陳稱伊當時雙手有拿一
    些書和ipad平板電腦等情（見本院100 簡上15號卷第69頁背
    面），尚非無據。而被告在雙手均有持物之情況下，是否尚
    能以雙手或單手用力將告訴人自樓梯推落，實非令人無疑。
    且告訴人擋住被告之去路時，被告僅係一再表示其要通過，
    請告訴人讓開等語，並無任何惡言辱罵告訴人之詞語，故被
    告當時是否如告訴人所言，係因惱羞成怒而故意將之推落樓
    梯，亦屬有疑。
  (四)此外，證人鄧嵐聿、鄧宇翔於本院家事法庭及偵查中檢察事
    務官詢問之時，均證稱：被告並未將告訴人推落樓梯等語（
    見5738號偵卷第74-76 、82頁）。至證人鄧嵐聿、鄧宇翔雖
    於前開家事法庭法官訊問過程中，表示「（問：你們要告訴
    法官阿姨，爸爸沒有推媽媽，否則爸爸會被警察抓去關起來
    ？）是。（問：擔心爸爸被警察關起來，所以要說爸爸沒有
    推媽媽？）是。」（見同偵卷第75-76 頁），證人鄧宇翔並
    於偵查中檢察事務官詢問時多保持緘默（見同偵卷第82頁）
    。然查，證人鄧嵐聿、鄧宇翔分別為94年9 月13日、96年5
    月19日出生，此有被告之全戶戶籍資料查詢結果在卷可佐（
    見同偵卷第15頁），是於案發當時，證人鄧嵐聿、鄧宇翔分
    別僅係4 歲、3 歲之幼童，心智發展未臻成熟，觀察力與專
    注力本無法與一般少年或成人相比，且被告與告訴人當日發
    生爭執之過程時間非短，由被告錄音之對話譯文中「大女兒
    ：弟弟，坐坐好不好？小兒子：好。」，亦可窺知證人鄧嵐
    聿、鄧宇翔因被告與告訴人僵持不下，而似有久候不耐之情
    況，則證人鄧嵐聿、鄧宇翔縱然知悉被告與告訴人當日確有
    發生口角爭執，並見到告訴人自樓梯跌落，然其2 人是否確
    有親見並理解告訴人自樓梯跌落之原因，尚難由其等之證詞
    中查知。是證人鄧嵐聿、鄧宇翔雖表示因擔心被告會被關起
    來，而說被告沒有推告訴人，或有不願回答問題之情況，但
    此僅是證人鄧嵐聿、鄧宇翔據實表達心中之想法，仍不得逕
    以此反推其等確有目睹被告將告訴人推落樓梯之過程，或確
    實知悉、理解告訴人跌落樓梯之原因，而有迴護被告故為不
    實陳述之情形。
  (五)又本件案發地點之樓梯梯面大小，依告訴人於本院審理時之
    描述，與一般家庭住宅之樓梯無異，而告訴人為阻擋被告下
    樓，並避免被告自縫細間穿過，亦不免會移動身體或以手拉
    扯被告之身體或衣物，實難處於完全靜止不動之狀態。是告
    訴人在阻擋被告下樓之過程中，因未確實注意樓梯之高低差
    ，以致在被告為閃避動作之時，自己重心不穩而失足跌落，
    自非絕無可能。且依被告提出之前開錄音內容，被告已多次
    請求告訴人不要在樓梯間阻擋其去路，被告顯已盡其注意義
    務並提醒告訴人，而告訴人卻執意以身體阻擋被告，以致在
    此過程中自行跌落樓梯，是告訴人之傷害結果自難歸責於被
    告，亦不得使被告負過失傷害之責。
六、綜上所述，本件聲請簡易判決處刑意旨認被告涉犯傷害犯行
    所憑之證據，尚未達於通常一般人均不致有所懷疑，而得以
    確信其為真實之程度，致本院無從形成對被告為有罪之確信
    ，此外，本院復查無其他積極證據，足認被告確有涉犯刑法
    277 條第1 項之傷害犯行，則揆諸前揭法條及判例意旨說明
    ，本案既難認被告犯罪確係成立，自應為其無罪之諭知，以
    昭審慎。
七、原審判決認被告確有檢察官聲請簡易判決處刑書所載之傷害
    犯行，而依刑法第277 條第1 項之規定對被告論罪科刑，尚
    有未洽。被告指摘原判決不當而提起上訴，為有理由，應由
    本院予以撤銷改判，而為被告無罪之諭知。
八、末按對於簡易判決之上訴，準用刑事訴訟法第3 編第1 章及
    第2章 之規定，管轄第二審之地方法院合議庭受理簡易判決
    上訴案件，應依通常程序審理，其認案件有刑事訴訟法第
    452 條之情形者，應撤銷原判決，逕依通常程序為第一審判
    決，此為法院辦理刑事訴訟簡易程序案件應行注意事項第14
    項所明定。本案被告既經應為無罪判決，則檢察官對其聲請
    簡易判決處刑，顯不合刑事訴訟法第449 條所定得以簡易判
    決處刑之案件，爰予撤銷原判決，依刑事訴訟法第452 條之
    規定改依通常程序審理，並自為第一審判決。
據上論斷，應依刑事訴訟法第452 條、第455 條之1 第3 項、第
369 條第1 項前段、第364 條、第301 條第1 項，判決如主文。
本案經檢察官盧美如到庭執行職務。
中    華    民    國   100    年    6     月    7     日
                  刑事第三庭  審判長法  官  柳章峰
                                    法  官  許蓓雯
                                    法  官  顏苾涵
以上正本證明與原本無異。
如不服本判決應於收受判決後10日內向本院提出上訴書狀，並應
應敘述具體理由。其未敘述上訴理由者，應於上訴期間屆滿後20
日內向本院補提理由書(均須按他造當事人之人數附繕本)「切勿
逕送上級法院」。
中    華    民    國   100    年    6     月    7     日
                                    書記官  涂村宇